【裁判字號】    98,上易,1987
【裁判日期】    980915
【裁判案由】    侵占等
【裁判全文】
臺灣高等法院刑事判決                98年度上易字第1987號
上  訴  人
即  被  告  乙○○
上列上訴人因侵占等案件，不服臺灣士林地方法院九十八年度易
字第八一號，中華民國九十八年六月十九日第一審判決（起訴案
號：臺灣士林地方法院檢察署九十七年度偵緝字第一一一○號）
，提起上訴，本院判決如下：
    主  文
上訴駁回。
    理  由
一、依刑事訴訟法第三百五十條、第三百六十一條、第三百六十
    二條、第三百六十七條規定，不服地方法院之第一審判決而
    上訴者，須提出上訴書狀，並應敘明具體理由，為上訴必備
    之程式；其所提出之書狀未敘述上訴理由，或僅曾以言詞陳
    述上訴理由者，均應於上訴期間屆滿後二十日內補提理由書
    於第一審法院。第一審法院經形式審查，認逾期未補提上訴
    理由者，應定期間先命補正，逾期未補正者，為上訴不合法
    律上之程式，應以裁定駁回。倘已提出上訴理由，但所提非
    屬具體理由者，則由第二審法院以上訴不合法律上之程式，
    判決駁回。而所謂具體理由，必係依據卷內既有訴訟資料或
    提出新事證，指摘或表明第一審判決有何採證認事、用法或
    量刑等足以影響判決本旨之不當或違法，而構成應予撤銷之
    具體事由，始克當之（例如：依憑證據法則具體指出所採證
    據何以不具證據能力，或依憑卷證資料，明確指出所為證據
    證明力之判斷如何違背經驗、論理法則）；倘僅泛言原審判
    決認定事實錯誤、違背法令、量刑失之過重過輕微，而未依
    上揭意旨指出具體事由，或形式上雖已指出具體事由，然該
    事由縱使屬實，亦不足以認為原審判決有何不當或違法者（
    例如：對不具有調查必要性之證據，法院未依聲請調查亦未
    說明理由，或援用證據不當，但除去該證據仍應為同一事實
    之認定），皆難謂係具體理由，俾與第二審上訴制度旨在請
    求第二審法院撤銷、變更第一審不當或違法之判決，以實現
    個案救濟之立法目的相契合，並節制濫行上訴（最高法院九
    十七年度台上字第八九二號判決參照）。又觀諸刑事訴訟法
    第三百六十一條修正之立法說明三，謂「原審法院對上訴書
    狀有無記載理由，應為形式上之審查，認有欠缺，且未據上
    訴人自行補正者，應定期間先命補正，爰於第三項後段明定
    。至上訴理由是否具體，係第二審法院審查範圍，不在命補
    正之列」，故修正後該規定所指應由第一審法院先命補正之
    「上訴書狀未敘述理由」，係指上訴書狀僅聲明對原審判決
    不服，就不服理由未為任何敘述，自形式上觀察，可認係未
    提出上訴理由之情形而言，若上訴書狀對不服之理由已有所
    敘述，僅敘述不具體者，究有別於「未敘述理由」，自不生
    應依該規定命補正之問題。同此旨趣，刑事訴訟法第三百六
    十七條增列為不合法情形之「上訴書狀未敘述理由」者，亦
    應採相同解釋。又上訴書狀已敘述上訴理由，但所述不「具
    體」者，雖非「上訴書狀未敘述理由」一語涵攝之範圍，然
    既不符合「上訴書狀應敘述『具體』理由」之規定，仍屬上
    訴「不合法律上之程式」，且依上開立法說明，此類不合法
    ，不在得補正之列，法院自毋庸命補正；而由第二審法院逕
    認上訴不合法，以判決駁回（最高法院九十七年度台上字第
    八九二號、第三五九九號、第三八八九號判決參照）。
二、被告不服原判決，於九十八年七月九日提起上訴，上訴意旨
    略以：(一)金島公司註冊在維京群島，在臺灣僅設立連絡處，
    旨在為國外能源供應商洽談或介紹貿易及投資事宜，伊未以
    金島公司名稱於臺灣營業、對外簽約或從事營利行為；(二)因
    謝迺元自稱擁有國內外人脈，要求以本公司名義印製名片，
    以方便洽談業務，遂同意讓其印製名片，事實上本公司未雇
    用其為職員，認購股條之事並非伊主動行為，亦與金島公司
    業務無關。(三)伊曾要求己○○將其中一張名字為丁○○之大
    額繳款書更改為小額繳款認購書給甲○等八人，己○○回覆
    大額繳款書不得更改為小額繳款書，並要求伊於認購名單上
    暫先以螢光筆特別註明，以便於辨識，故螢光筆之註解，係
    為方便辨識小額認購書名單，而非剔除名單之意。(四)伊向己
    ○○查詢四張股條共二千七百張之取得來源，己○○左右其
    詞，謊稱上線已死亡，並將其丈夫經營之公司關閉，逃之夭
    夭，伊懷疑己○○意圖詐欺，向伊取得利潤和認購股款。伊
    係無辜受害者，於手無寸金之下，不得不延誤支付尾款。(五)
    伊退還四百八十萬元之事實，足證伊並無侵占之意圖，且甲
    ○等八人曾數次糾眾到公司交涉談判，伊明確告知伊須至國
    外洽談及賺錢以清償尾款，並出示相關文件予甲○等八人過
    目，且取得其同意，伊誠心誠意願負全責，絕無侵占或逃亡
    意圖。原判決有違司法公平原則，原審妄作不實之認證來判
    決，不採信對被告有利之證人和證詞，伊不服所判之犯行等
    語。
三、經查：本件原判決依上訴人即被告乙○○於警詢、檢察官偵
    訊、原審法院審理時之供述、證人甲○、己○○、謝迺元於
    檢察官偵訊及原審法院審理時之證述、證人丙○○、戊○○
    於原審法院審理時之證述、證人呂游麗靜、謝登欽、陳仁杰
    於檢察官偵訊時之證述、卷附之匯款委託書、承諾書、切結
    書、臺北市政府九十二年十月十七日府建商字第○九二二二
    八九○五○○號函、經濟部九十二年十一月七日經商字第○
    九二○二二三五二一○號函、支票及退票理由單、萬通商銀
    帳戶歷史交易查詢報表、匯出匯款通知、上海商業儲蓄銀行
    營業部九十七年十一月十九日上營存字第○九七○○○一三
    二九號函及所附資料、渣打國際商業銀行九十七年十一月二
    十七日渣打商銀CB-OPS字第09732127號函及所附綜合月結單
    、帳戶匯出匯款歷史明細查詢、臺北富邦商業銀行股份有限
    公司八德分公司九十七年十二月十五日北富銀八德字第○○
    一八五號函及所附資料、中國信託商業銀行股份有限公司九
    十七年十一月二十四日中信銀集作字第九七五一二七五三號
    函及所附被告開戶資料、該帳戶歷史交易查詢報表、九十七
    年十二月十八日中信銀集作字第九七五一三七一六號函及所
    附資料、九十七年十二月二十三日中信銀集作字第九七五一
    三八九○號函及所附資料、臺灣固網股份有限公司設立登記
    資料、臺灣固網股份有限公司九十八年三月十八日台固秘（
    九八）字第○○七九號函及所附資料、臺灣固網股份有限公
    司籌備處發起人認股繳款書、彰化銀行九十八年四月八日彰
    忠孝字第○九八○八七六號函及附開戶資料等為據，認定被
    告確有未經設立登記而經營業務及侵占之犯行，核被告所為
    ，係犯公司法第十九條第二項之罪、刑法第三百三十五條第
    一項之侵占罪，該二罪有方法目的之牽連關係，應依修正前
    刑法第五十五條規定，從一重之侵占罪處斷。原判決並審酌
    被告利用政府開放電信業民營，民眾預期電信公司股價將高
    漲之心理，以未於我國設立登記之金島公司名義接受甲○等
    八人之委託代為認購股條而從事法律行為，使甲○等八人無
    從對金島公司追索債權，嚴重危及交易安全，且為貪圖私利
    ，將甲○等八人交付之一千萬元侵吞，挪為本身經營事業所
    用，犯後又狡辯卸責，雖於八十九年七月十三日曾清償甲○
    等八人四百八十萬元，惟隨後即潛逃國外，遭通緝長達四年
    餘，迄今仍積欠五百二十萬元未償還，及其犯罪動機、目的
    、手段、智識程度等一切情狀，量處有期徒刑一年四月等情
    ，均已詳敘其所憑證據、認定理由及量刑依據，且以被告所
    辯：(一)金島公司設立登記於香港，在臺灣係設連絡處，而非
    營業處，並未以金島公司名稱在臺灣營業、簽約或從事法律
    行為；(二)伊未印製謝迺元擔任金島公司協理之名片，該名片
    為謝迺元自行印製，伊承租承德路上址作為金島公司臺北連
    絡處，並非辦事處，無經營業務或從事法律行為；(三)因己○
    ○稱最少認購十張股條，才能登記為股東，故其要求己○○
    將甲○等八人名字換掉，並非將伊等從認購名單剔除；(四)己
    ○○交付之四紙認股繳款書係偽造，己○○未將八百九十三
    萬元全數退還給伊，伊遭己○○詐騙，故未能清償甲○等八
    人；(五)伊係遭己○○詐騙，事後先退還四百八十萬元予甲○
    等八人，伊有誠意清償餘款五百二十萬元，並無侵占意圖云
    云，要係圖卸刑責之詞，核非事實，不足採信，亦於判決理
    由內詳加敘明，並分別予以指駁在卷（原判決第三頁至第十
    三頁參見）。從形式上觀察，原判決並無認定事實錯誤、量
    刑瑕疵或違背法令之情形，亦與證據、經驗及論理原則不相
    違背。本件被告上訴意旨所指前開諸端或「就同一證據資料
    為相異之評價」，或係「不影響於判決本旨事項單純再為事
    實之爭辯」，或屬「原審法院取捨證據及證據證明力判斷」
    職權之合法行使。復未依據卷內既有訴訟資料或提出新事證
    ，指摘或表明第一審判決有何採證認事、用法或量刑等足以
    影響判決本旨之不當或違法。揆諸首揭之說明，自非屬得上
    訴第二審之具體事由，因認本件上訴不合上訴之法律程式，
    應予駁回，並不經言詞辯論為之。
據上論斷，應依刑事訴訟法第三百六十七條前段、第三百七十二
條，判決如主文。
中    華    民    國    98    年    9     月    15    日
                  刑事第二庭審判長法  官  洪光燦
                                  法  官  林恆吉
                                  法  官  宋明蒼
以上正本證明與原本無異。
不得上訴。
                                  書記官  鄒賢英
中    華    民    國    98    年    9     月    15    日


司法院資訊處製作；財團法人民間司法改革基金會備份。
